臺灣臺南地方法院民事判決　九十年度簡上字四八號
　　上　訴　人　長億實業股份有限公司
　　法定代理人　乙　○　○
　　被上訴人　　甲　○　○
右當事人間請求確認本票債權不存在事件，上訴人對於中華民國八十九年十二月十五
日本院台南簡易庭八十八年度南簡字第二一七六號第一審判決提起上訴，本院判決如
左：
    主      文
上訴駁回。
第二審訴訟費用由上訴人負擔。
    事      實
甲、上訴人方面：
  一、聲明：（一）原判決廢棄。
            （二）右廢棄部分，被上訴人在第一審之訴駁回。
            （三）第一、二審訴訟費用均由被上訴人負擔。
  二、陳述：
    （一）原審判決認被上訴人即原告甲○○向上訴人即被告長億實業股份有限公司
          所購買坐落台南縣仁德鄉○○段上訴人所興建之「長億桂冠」編號Ｂ11.房
          地乙戶（下稱系爭房屋）之買賣契約業經解除，故被上訴人可主張拒絕給
          付票款之唯一理由為：系爭房屋確有佔用第三人所有之土地０．六一平方
          公尺，而認上訴人有違反兩造買賣合約書第十八條第一款之約定。惟查上
          訴人所興建之系爭房屋，並未占用第三人之土地；退步言之，縱有占有第
          三人之土地，此亦在土地複丈合理誤差之範圍內；再退萬步言，縱非合理
          誤差，然該事由並不構成系爭房屋之重大瑕疵，被上訴人據以解除契約，
          對上訴人顯失公平。爰分述如下：
          １、系爭房屋據前次測量結果，並未占用第三人之土地：上訴人於民國（
              下同）八十七年一月建築系爭房屋前，曾聲請台南縣歸仁地政事務所
              前來指界，再以其所指界址為興建系爭房屋之根據，絕無可能故意去
              佔用他人之土地。被上訴人購買系爭房屋後，復於八十八年五月中，
              自行聲請台南縣歸仁地政事務所做鑑定測量，以明其建物確均坐落在
              其所有之土地上。因上訴人非申請人，無從取得鑑定測量之結果，上
              訴人曾於原審具狀聲請向台南縣歸仁地政事務所調閱該所八十八年六
              月九日就台南縣仁德鄉○○段一二九六之五八地號土地所為土地複丈
              及建物測量之鑑定結果，惟原審並未調查，茲再次聲請調閱之。事實
              上，原審判決據以認定系爭房屋佔用他人土地之該次複丈結果，即與
              前二次複丈結果並不相符，上訴人謹聲請再由內政部土地測量局測量
              乙次，並一併測量相鄰之同段第一０一五之一一地號土地，以明事實
              真相。
          ２、退步言之，系爭房屋縱有小部分佔用他人土地，亦屬合理誤差之範圍
              ：被上訴人於原審審理中，曾自承台南縣歸仁地政事務所人員告知其
              即使系爭房屋佔用他人土地一小部分，就本案而言，亦屬合理誤差值
              範圍。況依兩造買賣合約書第四條「房地面積誤差及其價款找補」之
              約定，即係因兩造之買賣契約為預售屋買賣合約，而土地及房屋面積
              之測量及計算，本來即可能存在有合理之誤差。且因本件「長億桂冠
              」案場之坐落基地，曾有土地合併後再分割出來予各承購戶之情形，
              在地政機關之作業上，更容易產生合理誤差，但此殆為地政登記作業
              上可容許之範圍。如就此部分仍有疑問，則懇請發函向地政或建築主
              管機關詢問合理誤差之範圍為何。
          ３、退萬步言，此亦不構成系爭房屋之重大瑕疵：原審判決謂此一部分涉
              及第三人權益，故會衍生日後無謂之爭執，惟如真有越界問題，一則
              依民法第七百九十六條之規定，當時上訴人於越界建築系爭房屋時，
              鄰地所有人（即該第三人）並未提出異議，日後自不得復請求移去或
              變更其建築物，二則承前所述，被上訴人所購買之土地面積，共計七
              五點八四平方公尺，現今誤差僅有零點六一平方公尺，況此係被上訴
              人所取得之實際所得利用土地面積大於其所付價款，被上訴人並無損
              失。三則即使本院認此係物之瑕疵，亦非重大瑕疵，原審判決逕行認
              定被上訴人得主張解除契約，對上訴人顯失公平。
    （二）被上訴人既不得據前開事由解除兩造間就系爭房地之買賣契約，自不得拒
          絕給付買賣價款。本件應係因被上訴人購買系爭房屋後，南部地區不動產
          價格下跌甚大，被上訴人乃故尋理由欲反悔解約，然系爭本票即為被上訴
          人依約給付買賣價金之擔保，今被上訴人不依約付款，上訴人提示系爭本
          票，自應為有理由。
    （三）本件訴訟之爭點，在於被上訴人是否得以其房屋有越界建築為理由，而主
          張解除與上訴人間之不動產買賣契約。前經鈞院函詢台南縣歸仁地政事務
          所及囑託內政部土地測量局勘測現場，上訴人爰陳述意見如后：
          １、據台南縣歸仁地政事務所九十所測量字第二四七七號函所示，上訴人
              確有於八十七年興建該批「長億桂冠」房屋前，向該所申請土地（包
              括被上訴人房屋坐落之基地在內）合併分割複丈（之前已有二度申請
              複丈），於八十八年五月被上訴人亦曾申請鑑界（惟經地政事務所測
              量員告知此屬合理誤差之範圍，故經說明後未予釘界），然地政事務
              所卻未對鈞院函詢本件係屬指界、測量之合理誤差範圍或係確有越界
              建築乙事答覆之。事實上，上訴人於向前任地主購買該處土地時，即
              二度申請地政機關鑑界並指界才點交土地，同時委由測量公司依指界
              位置繪製測量成果圖，再委請建築師依測量成果圖設計建築圖，方據
              以興建該批房屋；建築前又重新複丈土地，以期能依正確之地界興建
              房屋，因之上訴人絕無理由故意越界建築而引發糾紛。況鈞院至現場
              履勘亦可看出，被上訴人之房屋與緊鄰之圍牆並不平行，即是因原先
              台南縣歸仁地政事務所測量該處地界時，所指之地界線是斜的，訴外
              人戴漢洲所有之巷道（即一０一五之一一地號土地），據地籍圖上所
              顯示亦非平行等寬，是以上訴人才會做如此之設計。究其原因，舊時
              土地之測量與登記均是採人工作業，台南縣歸仁地政事務所原先指界
              及測量之根據，要均屬人工手繪之地籍圖，絕不可能沒有誤差，且與
              後來本案測量所改採之電腦繪製之地籍圖相較，顯有不同。按現今台
              灣大部分土地，只要有測量，土地面積及界址必定會有所增減，即使
              房屋於建築當時有保留地界而為建築，於數年或數十年後為第二次測
              量時，結果必定不同，此純係因土地界址並無絕對標準，而面積之測
              量方法亦有所不同之故。甚至同一塊土地由右邊界址點測量與自左邊
              界址點測量，結果必無法完全符合。乃強以技術上絕不可能之事命上
              訴人建築之房屋不可有一絲一毫之誤差，實無理由。
          ２、再就內政部土地測量局之測量結果：前台南縣歸仁地政事務所於本案
              一審時所作測量結果，為被上訴人購買之系爭房屋有越界建築八公分
              之情形，而本次測量結果，為越界建築五公分。惟本次鑑定台南縣仁
              德鄉○○段一二九六之五八地號土地實地使用之範圍，面積為四九平
              方公尺，與台南縣歸仁地政事務所所發之土地權狀上所載土地面積為
              五十平方公尺相較，扣除逾越使用部分，竟又相差了一．三八公尺（
              該土地已經台南縣歸仁地政事務所三度複丈）。凡此種種，實令上訴
              人無所適從！但上訴人為建設公司，多有購買土地及建屋之經驗，深
              知幾乎於各個地政事務所，均會有指界及測量上因地政測量技術限制
              所產生之不可避免之合理誤差。且本區屬戶地測量，而據地籍測量實
              施規則第七十六條規定所示，本件鑑定結果亦在合理誤差之範圍內，
              上訴人自無被上訴人所指故意或過失越界建築之情事。
          ３、據內政部土地測量局勘測現場之結果，雖認系爭房屋確有越界情事，
              惟事實上上訴人於建築時並未越界，係嗣後台南縣歸仁地政事務所所
              使用由原先手繪之原始地籍圖改為電腦地籍圖，才將系爭斜線化成了
              直線，系爭房屋也才會成為「越界建築」，此可再由當時負責設計本
              案之林全成建築師事務所設計之建築施工圖觀之，其就該筆土地之邊
              界亦繪為斜線可知原即如此。故無論是台南縣歸仁地政事務所或內政
              部土地測量局，均不敢就鈞院所查詢之本案究係合理誤差或越界建築
              為答覆，內政部土地測量局就鈞院所詢本件合理誤差之範圍究為多少
              ，亦未回覆，益足徵其等均知悉此為因受測量技術侷限而無解之難題
              。
    （四）被上訴人雖發函予上訴人表明因上訴人違背兩造買賣契約第十八條第一項
          之規定，即本契約房地賣方（即上訴人）保證產權清楚，絕無一物數賣或
          佔用他人土地。訂約後發覺該房地產權有上述糾紛致影響買方權利，經催
          告而仍不解決時，買方（即被上訴人）得解除本契約。惟依民法第九十八
          條規定，解釋意思表示，應探求當事人之真意，不得拘泥於所用之辭句。
          而當時兩造約定該契約條文之意思，顯然係指上訴人即賣方於有他人出更
          高之價格時，發生「一屋二賣」甚或「一屋數賣」之情事；抑或故意大肆
          佔用他人土地建屋，或因與地主未談妥，造成房屋產權雖沒問題，土地卻
          無法過戶給買方，造成買方無法取得完整之所有權，方符合本條項所約定
          之解約條件。至本件誤差，則似應適用兩造契約第四條之房地面積誤差及
          其價款找補之約定，以其誤差比例之土地及房屋價款互相找補方。因地政
          機關之測量登記多少會有誤差，故兩造已約定了此種情形處理方式，依契
          約之約定，上訴人只能減少買賣價金，不同意被上訴人解除契約之要求。
    （五）況本件因地政事務所由於地籍圖電腦化所造成之指界誤差，瑕疵極微，姑
          不論訴外人即該地地主於建築時並未提出異議，日後自不得請求移去或變
          更系爭建築物；且此瑕疵實非重大，應屬物之瑕疵，而非雙方當事人於契
          約第十八條第一項所訂因產權有重大瑕疵而生之解約事由。被上訴人執此
          解除契約，對上訴人顯失公平，即依民法第三百五十九條之規定：「買賣
          因物有瑕疵，而出賣人依前五條之規定，應負擔保之責者，買受人得解除
          其契約，或請求減少其價金。但依情形，解除契約顯失公平者，買受人僅
          得請求減少價金」。而「依情形解除契約顯失公平，係謂瑕疵對於買受人
          所生之損害，與解除契約對於出賣人所生之損害，有失平衡。」（最高法
          院七十三年度台上字第四三六０號判例要旨參照）。本件訴外人戴漢州如
          真對被上訴人起訴請求拆屋還地，法院基於此為地政測量技術之合理誤差
          範圍可容許之越界，及就物之經濟效益考量，必不會令被上訴人拆除該部
          分房屋，反之如許被上訴人解約，則上訴人損失的是新台幣（下同）數百
          萬元之房地款，二者顯然失衡。
    （六）就內政部土地測量局九十地測二字第一五五三六號函所示，謂系爭仁德鄉
          ○○段一二九六之五八地號土地，依其於八十七年測繪之複丈圖量其邊長
          ，北邊邊長「約為」五‧三０公尺，而實地測量結果，其北邊為五‧七二
          公尺（即相差四十二公分），故其北邊之邊長已超過三十公分之「容許誤
          差」，乃乍觀之上訴人似有越界建築之情事。惟非但觀內政部土地測量局
          始終不願就本院所函詢之問題明確答覆，不無避重就輕、推諉飾卸之嫌；
          據此次其敘述之測量結果，正足顯示該機關地籍測量與計算之不確定性。
          因據其本次函文附件三之實地現況略圖所示，將系爭土地繪成缺一角之長
          方形，實地使用之範圍面積計為：
          (5.72*8.48)-(0.83*0.05)=48.5056-0.0415=48.4641平方公尺，就此明顯
          與其初次測量時所回覆之九十地測二字第０八０六四號函內所述之系爭土
          實地使用之範圍為四十九平方公尺，相差了０‧五三五九平方公尺，則其
          該次所測得之土地面積，究應以該機關何次之函覆為准？再參以系爭土地
          之權狀所登記面積為五十平方公尺，如誠如內政部土地測量局及台南縣歸
          仁地政事務所所強調之絕無黑箱作業或鑑界不公，即必須承認此為原始地
          籍圖之誤差所致。因台南縣歸仁地政事務所於原審測量時謂越界八到十二
          公分，內政部土地測量局首次測量結果，改稱越界五公分，豈知上訴人提
          出合理誤差之解釋後，竟又謂於容許誤差外，扣除後尚越界五公分，該機
          關若非自圓其說，難道於其首次函覆本院時，即已自動在北邊邊長上幫上
          訴人加了三十公分之合理誤差？其所言實難採信。另系爭六公尺寬之實地
          巷道，如實測寬度為五‧九五公尺，亦在容許範圍內無疑。況其稱以測繪
          複丈圖所量北邊邊長「約為」五‧三０公尺，但上訴人依圖所量北邊邊長
          「應為」五‧五０公尺，如此則如真有誤差，亦係在容許誤差範圍內，焉
          可見責於上訴人？
    （七）上訴於建築該批房屋前，確曾先申請台南縣歸仁地政事務所鑑界（將所購
          買之數筆土地合併後再分割，以取得各筆土地單獨之地號）；況系爭房屋
          所占用之實地面積，亦明顯小於權狀上所載面積，實足徵上訴人於建築時
          ，絕未有越界情事。退步言之，即使本院認有越界五公分而越出合理誤差
          之範圍，然此既非基於上訴人之故意或過失行為所致，係因嗣後台南縣歸
          仁地政事務所由原先手繪之原始地籍圖改為使用電腦地籍圖，才將系爭斜
          線畫成了直線，請本院參酌原先林全成建築師所繪經台南縣政府工務局核
          准之建築設計圖，可明當時地政機關所指該處地界線確為斜線，否則上訴
          人何必自找麻煩？且地籍測量技術本有其誤差與侷限，系爭房屋也才會成
          為「越界建築」。此既非上訴人所能控制，被上訴人擅自擴張兩造買賣契
          約第十八條第一項之規定，主張解除兩造間之買賣契約，顯失公平，應無
          足採。
  三、證據：提出結構安全證明一份、房屋驗收單一張、存證信函五件、平面圖一張
      、佔用車道房屋一樓平面圖一張、系爭建物之建築設計圖二件、台南縣歸仁地
      政事務所（土地複丈、建物測量）定期通知書二件、地政規費徵收單二張、地
      籍圖謄本二張、土地所有權狀一件、報紙二件、施工圖一件等影本為證。
乙、被上訴人方面：
  一、聲明：（一）上訴駁回。
            （二）第一、二審訴訟費用由上訴人負擔。
  二、陳述：
    （一）被上訴人於八十七年三月二十日向上訴人購買坐落於台南縣仁德鄉○○段
　　　　　由上訴人所興建「長億桂冠」編號「Ｂ」房地一幢，被上訴人為配合委
　　　　　託上訴人向訴外人慶豐商業銀行股份有限公司（下稱慶豐銀行）辦理房屋
　　　　　貸款，於八十七年十月二十一日乃簽發票號一一九九一九號，面額四百四
　　　　　十二萬元之本票一紙（即附表所示之本票）交付上訴人。嗣於八十七年十
　　　　　一月十二日上訴人通知被上訴人交屋，因樓梯淨高不足，被上訴人不接受
　　　　　交屋，上訴人為補正，乃削斷橫樑鋼筋，將樓梯打掉重做，雖樓梯淨高已
　　　　　符規定，惟梯數由八層變為七層，除與圖說不符外，結構安全亦有疑慮，
　　　　　故被上訴人於八十八年五月七日拒絕交屋。嗣被上訴人又發現系爭房屋對
　　　　　面即編號「Ｂ１」房屋佔用公共車道約一公尺，且系爭房屋外牆占用第三
　　　　　人既成巷道，本件買賣因系爭房屋有上述之瑕疵，而上訴人於買賣合約已
　　　　　明確保證產權清楚，是上訴人據該等瑕疵解除契約後，自不負給付系爭本
　　　　　票票款之責。
    （二）系爭房屋係瀕臨台南縣仁德鄉○○段一０一五之一一地號六米私設巷道，
　　　　　，除上訴人所興建「長億桂冠」編號「Ｂ」之房屋外，尚有其他建設公
　　　　　司興建之房屋，但其他建設公司興建之房屋並無佔用前揭巷道之情事，可
　　　　　見系爭房屋佔用第三人之私設巷道，完全是上訴人施工不當所致，台南縣
　　　　　歸仁地政事務所所為之指界，乃在上訴人建築房屋之前，是其指界應係以
　　　　　第三人房屋為準，東西向留設六米，方是上訴人「長億桂冠」之界址，該
　　　　　地政事務所指界時不可能將私設巷道僅留設五．八八米或五．九二米，可
　　　　　見越界建築之責任應由上訴人負擔，並非台南縣歸仁地政事務所指界錯誤
　　　　　所致，上訴人越界事實明確，顯無再委由內政部土地測量局重測之必要。
    （三）雖預售屋買賣契約多有「房地面積誤差及其價款找補」之約定，但此誤差
          面積應仍在出賣人所有之土地上，不可能買受人買受之房屋部份坐落於第
          三人土地上，出賣人仍可主張此屬合理之誤差，若地政機關能容許此種「
          上訴人主張之合理誤差」並為登記，日後興建房屋不小心產生「合理誤差
          」之案例，定將層出不窮，民法第七百九十六條越界建築之規定，豈非行
          同具文。又民法第七百九十六條雖規定，鄰地所有人如知越界而不即提出
          異議，不得請求移去或變更其建築物，惟主張鄰地所有人知其越界而不即
          提出異議者，應就此事實負舉證之責任，故上訴人如主張此事實，應在第
          三人對上訴人提起拆屋還地訴訟中，由上訴人自行舉證，而非將此舉證責
          任失敗之風險，強令被上訴人負擔，更何況，系爭房屋越界建築的部分，
          正是主體結構的右側牆壁，且是從頭至尾均坐落於第三人的土地上，系爭
          房屋牆壁越界部份的寬度為八公分，正是牆壁的寬度，故若第三人對系爭
          房屋提起拆屋還地訴訟獲得確定勝訴判決的話，系爭房屋豈非整道牆壁均
          要全部拆除，故因上訴人越界建築造成系爭房屋的瑕疵是否重大，不應以
          越界面積加以論斷，而應以若拆屋還地會對越界房屋造成之損害進行評估
          ，斟酌系爭房屋是整面牆壁均坐落於第三人土地上，若拆除越界之系爭房
          屋牆壁，顯會對系爭房屋之主體結構安全產生嚴重威脅，其瑕疵應屬重大
          ，被上訴人自得主張解除契約。
    （四）被上訴人於八十九年七月六日接獲鄰地所有人存證信函催告系爭房屋佔用
          私設巷道，在原審八十九年七月十日及八十九年七月二十七日庭訊時，均
          曾當庭告知上訴人系爭房屋佔用第三人的私設巷道，但上訴人均不承認上
          開事實，連經台南縣歸仁地政事務所測量後，證實確有佔用仁德鄉○○段
          一０一五－一一地號土地，上訴人於原審八十九年十二月一日庭訊時，仍
          不承認佔用他人土地，因被上訴人於八十九年七月十日即已告知前揭瑕疵
          ，上訴人迄八十九年十二月一日均無解決瑕疵之意，故被上訴人即解除兩
          造之買賣契約。因考量被上訴人未曾以書面通知上訴人，故於九十年七月
          二十三日再以存證信函催告上訴人於函到二星期內徹底解決前述瑕疵，因
          期限已屆，上訴人仍無法解決系爭房屋佔用他人土地之瑕疵，且從八十九
          年七月十日被上訴人即已告知有上述瑕疵迄今已逾一年，上訴人仍拒絕承
          認瑕疵，可見上訴人毫無解決之意，被上訴人自需解除兩造買賣契約，以
          維本身之權益。
  三、證據：提出買賣合約書一份、撥款委託書二張、取款條一張、土地及建物謄本
      各一份、相片八張、台南縣政府函一件、和解書一件、驗收單一張 、存證信函
      七件、協議書等為證。
丙、本院依職權（一）向台南縣歸仁地政事務所函查：上訴人於八十七年間在台南縣
    仁德鄉○○段一二九六之五八地號建築「長億桂冠」建物時，是否曾申請指界？
    指定之界址為何？嗣於八十八年五月間，被上訴人就該建物是否越界建築一事，
    是否曾申請鑑界？鑑界之結果如何？（二）囑託內政部土地測量局派員鑑測系爭
    建物坐落之位置及面積，並向該局函查：何謂地籍測量上之「合理誤差」？合理
    誤差及其計算之依據為何？
    理      由
一、本件被上訴人起訴主張其於八十七年三月二十日向上訴人購買坐落於台南縣仁德
　　鄉○○段由上訴人所興建「長億桂冠」編號「Ｂ」房地一棟，被上訴人為配合
　　委託上訴人向訴外人慶豐銀行辦理房屋貸款，乃於八十七年十月二十一日簽發票
　　號一一九九一九號、面額四百四十二萬元之如附表所示本票一紙交付上訴人。其
    後於八十七年十一月十二日，上訴人通知被上訴人交屋，然因該建物有瑕疵，被
    上訴人拒絕接受交屋，嗣更發現系爭建物之外牆占用鄰地所有人之土地，於八十
    九年七月六日復接獲鄰地所有人存證信函告知系爭房屋佔用其土地，而上訴人不
    僅不承認系爭建物占用鄰地所有人土地之事實，亦無修補瑕疵之意，故被上訴人
    遂於九十年七月二十三日以存證信函催告上訴人於函到二星期內徹底解決前述瑕
    疵，現期限已屆，上訴人仍無法修補系爭房屋佔用他人土地之瑕疵，被上訴人自
    得依契約第十八條第一款、第十九條第一款之約定解除系爭契約，並拒絕給付買
    賣價金，爰訴請確認上訴人持有如附表所示本票之債權不存在。
二、上訴人則以：（一）系爭房屋並未占用第三人之土地：上訴人於八十七年一月建
    築系爭房屋前，曾聲請台南縣歸仁地政事務所前來指界，再以其所指界址為興建
    系爭房屋之根據，絕無可能故意去佔用他人之土地。且被上訴人於購買系爭房屋
    後，亦於八十八年五月中，自行聲請台南縣歸仁地政事務所做鑑界測量，以確定
    其建物均坐落在其所有之土地上。（二）系爭房屋縱有小部分佔用他人土地，亦
    屬合理誤差之範圍：兩造買賣合約書第四條「房地面積誤差及其價款找補」之約
    定，係因兩造之買賣契約為預售屋買賣合約，而土地及房屋面積之測量及計算，
    本來就可能存在有合理之誤差；且在地政機關之作業上，更容易產生合理誤差，
    但此殆為地政登記作業上可容許之範圍。（三）系爭房屋縱有越界建築之情事，
    亦不構成系爭房屋之重大瑕疵：依民法第七百九十六條之規定，上訴人於越界建
    築系爭房屋時，鄰地所有人（即該第三人）並未提出異議，日後自不得復請求移
    去或變更其建築物。且被上訴人所購買之土地面積，共計七五點八四平方公尺，
    現今誤差僅有零點六一平方公尺，況此係被上訴人所取得之實際所得利用土地面
    積大於其所付價款，被上訴人並無損失；因之，縱認此係物之瑕疵，亦非重大瑕
    疵，被上訴人主張解除契約，對上訴人顯失公平等語資為抗辯。
三、按民事訴訟法第二百四十七條所謂即受確認判決之法律上利益，係指因法律關係
    之存否不明確，致原告在私法上之法律地位有受侵害之危險，而此項危險得以對
    於被告之確認判決除去者而言。故確認法律關係成立不成立之訴，茍具備前開要
    件，即得謂有即受確認判決之法律上利益。最高法院著有四十二年台上字第一０
    三一號判例可資參照。查本件被上訴人所簽發如附表所示之本票，業經上訴人持
    之聲請本院裁定准予強制執行獲准，然被上訴人認系爭本票債權實已不存在，則
    系爭本票債權關係是否確實存在，如不訴請確認，被上訴人在私法上之法律地位
    所受侵害之危險，無法除去。故被上訴人就關於系爭本票債權關係存在與否提起
    確認之訴，以排除此項危險，與前揭法條規定並無不合，應予准許，先予敘明。
四、經查，被上訴人於八十七年三月二十日向上訴人購買由上訴人所興建「長億桂冠
　　」編號「Ｂ」房地一棟（坐落台南縣仁德鄉○○段一二九六之五八地號土地及
　　其上建物三一二四建號即門牌號碼台南縣仁德鄉○○村○○路二二七巷五號），
　　被上訴人為委託上訴人向訴外人慶豐銀行辦理該房屋之貸款，乃於八十七年十月
　　二十一日簽發票號一一九九一九號、面額四百四十二萬元之如附表所示本票一紙
　　交付上訴人，上訴人亦於八十七年十月二十二日將該買賣標的移轉登記予被上訴
　　人所有。其後於八十七年十一月十二日，上訴人通知被上訴人交屋，然因被上訴
　　人認該建物有瑕疵尚未修補而於八十八年五月七日表示拒絕接受交屋，嗣上訴人
　　即持如附表所示之本票聲請本院裁定准予強制執行（本院八十八年度票字第四０
　　八八號），被上訴人乃因之訴請確認如附表所示之本票債權不存在，並於訴訟中
    主張系爭房屋外牆占用第三人即同段一０一五之一一地號之土地，惟此為上訴人
    所否認並拒絕修補，是被上訴人乃於九十年七月二十三日以存證信函催告上訴人
    限期修補，否則如依系爭契約第十八條第一項、第十九條第一項之規定解除契約
    等情，有系爭買賣合約書、撥款委託書、取款條、土地及建物謄本、驗收單、存
    證信函、本院八十八年度票字第四０八八號裁定等在卷可稽，並為兩造所不爭，
    堪信為真實。被上訴人復主張系爭契約既經合法解除，則如附表所示之本票債權
    自已不存在等語，惟上訴人則執前開情詞置辯，是本件兩造爭執之點厥為系爭建
    物是否有越界建築之情事？越界建築而占用鄰地所有人之土地是否屬於合理誤差
    ？被上訴人是否得以越界建築為由主張依系爭契約第十八條第一款、第十九條第
    一款之規定解除契約？解除契約對上訴人而言是否顯失公平？
五、再查，系爭建物確實越界建築而占用鄰地所有人同段一０一五之一一地號土地一
    節，業經原審履勘現場並囑託台南縣歸仁地政事務所派員測量屬實，復製有勘驗
    筆錄及複丈成果圖附原審卷可稽。而上訴人雖爭執台南縣歸仁地政事務所所製作
    之前開複丈成果圖之精確性，然經本院再囑託內政部土地測量局鑑測結果，亦認
    系爭建物確實越界使用同段一０一五之一一地號土地零點三八平方公尺，而該局
    「為求測量精確，首先用精密電子測距經緯儀，依九十年度地籍圖重測施測之圖
    根點為依據，並經檢核無誤後，施測系爭土地附近之界址點、使用坵形位置，將
    各點施測計算之數值坐標輸入電腦，經自動繪圖儀展繪於鑑測原點上（與地籍圖
    同比例尺一千二百分之一），然後依據台南縣歸仁地政事務所保管之地籍圖謄繪
    本案有關土地地籍圖經界線，與前項成果核對檢核後，測定於鑑測原圖上，作成
    鑑定圖。」有該局之鑑定書在卷可稽，是內政部土地測量局鑑定之過程既謹慎詳
    細，復採用最新最精細之方法，且其使用之比例尺亦與地籍圖相同，則其鑑定結
    果，應屬確實而可採，上訴人所辯系爭建物並未越界建築云云，自無足憑採。另
    上訴人所辯其於八十七年一月建築系爭房屋前，曾聲請台南縣歸仁地政事務所前
    來指界，再以所指界址為興建系爭房屋之根據，自無可能故意越界佔用他人之土
    地；且被上訴人嗣後亦曾申請土地鑑界，亦未越界云云，然經本院函詢台南縣歸
    仁地政事務所有關前開該等事項，經該地政事務所回覆稱：上訴人於八十七年間
    係申請田厝段一二九六號等土地合併分割複丈，而被上訴人於八十八年五月間雖
    申請土地鑑界，惟並未予釘界；而其於原審受囑託製作複丈成果圖，則係依現場
    勘測結果所製作等語，有該事務所九十年三月二十九日九十所測量字第二四七七
    號函在卷可稽，是上訴人辯稱系爭建物前經台南縣歸仁地政事務所測量並未有越
    界情事一節，自亦不足憑採。
六、又上訴人抗辯稱系爭建物縱有越界建築，亦屬合理誤差一節，經本院函內政部土
    地測量局函查詢：『何謂地籍測量上之「合理誤差」？合理誤差及其計算之依據
    為何？』等事項，該局於九十年十一月八日以九十地測二字第一五五三六號回覆
    稱：『：：二、查「戶地測量採圖解法測繪者，圖上邊長與實測邊長之差，不得
    超過下列限制：一、市地：４公分┼１公分√S┼０‧０２公分Ｍ（Ｓ係邊長，
    以公尺為單位，Ｍ係地籍圖比例尺之分母）：：」「：：量算之圖上邊長與實地
    長度比較，：：其在規定容許誤差範圍內，視為無誤：：」「複丈土地如有左列
    情形之一者，得依實地使用位置為鑑定之界址點：（一）複丈土地依第十六條規
    定配賦後之邊長與實地使用位置間之邊長，經檢核無誤後，其較差在地籍測量實
    施規則第九十四條（現行第七十六條）規定容許誤差範圍者。：：」分別為地籍
    測量實施規則第七十六條、辦理圖解法土地界址鑑定作業注意事第十六項及第二
    十一項所明定，合先敘明。三、本案仁德鄉○○段一０一五─一二地號土地毗鄰
    既成巷道（田厝段一０一五─一一地號及一０一六─七地號）依七十二年測繪之
    複丈（分割）圖記載，巷道寬度為六公尺，而實測寬度為五‧九五公尺；又田厝
    段一二九五─五八地號土地，依其複丈（合併、分割）圖（八十七年測繪）量其
    邊長，北邊邊長約為五‧三０公尺、南邊邊長約為五‧五０公尺，而實地測量結
    果，其北邊為五‧七二公尺、南邊為五‧六七公尺，其北邊之邊長已超過依地籍
    測量實施規則第七十六條規定計算之三０公分『容許誤差』，且其建物明顯逾越
    使用實地巷道五公分。：：」有該函文在卷可憑，足認系爭建物越界部分經實地
    測量已超過法規上之「容許誤差」，而非法占有第三人之土地無訛。
七、又按解釋當事人之契約，應以當事人立約當時之真意為準，而真意何在，又應以
    過去事實及其他一切證據資料為斷定之標準，不能拘泥文字致失真意。查系爭買
    賣合約書第四條、第十八條第一款、第十九條第一款分別約定：「賣方出售之房
    屋，其面積以地政機關登記完竣之面積為準，倘因簽約後法令改變，致有部份無
    法辦理產權登記之情形時，面積計算依核准之使用執照平面圖上載有用途之面積
    為準。面積如有誤差，其誤差在百分之一以內者（含百分之一）買賣雙方互不找
    補；惟其不足部份，如超過百分之一，則不足部份賣方均應找補；其超過部分，
    如超過百分之一以上者，買方只找補超過百分之一至百分之三之部份為限（即至
    多找補不超過百分之二），且雙方同意面積誤差之找補，係按本契約第五條之土
    地及房屋價款除以本契約土地及房屋面積計算所得之單價為基準，以無息相互補
    貼價款，於交屋時一次結清。」、「本契約房地賣方保證產權清楚，絕無一物數
    賣或占用他人土地。訂約後發覺該房地產權有上述糾紛致影響買方權利時，買方
    得定相當期限催告賣方解決，倘逾期賣方仍不解決時，買方得解除本契約，雙方
    並同意依第十九條違約之規定處理。」、「賣方違反．．．第十八條第一、二款
    規定者，買方得解除本契約。」有該買賣合約書附原審卷可稽。則系爭建物雖有
    越界建築之情事，然該越界建築究是該當於合約第四條有關房地面積誤差及其價
    款找補之規定或係第十八條第一款之規定？通觀系爭契約之文義，第四條之約定
    應旨在規範契約當事人就買賣標的物面積之誤差其價款如何互補差額，此乃因一
    般預售屋買賣之性質而多有類此之約定，但此約定所謂「誤差面積」乃指買賣標
    的物本身之所有權歸屬並未涉有第三人（仍應屬出賣人所有），僅係標的物面積
    上之誤差而生互補差額之問題；然系爭合約第十八條第一款則係在規範買賣標的
    物若涉及第三人之權利時，買方得主張之權利，此係因買賣標的物若因可歸責與
    賣方之事由致涉及第三人之權利時，買方之權利即處於不安定之狀態，是賦予買
    方得定期催告賣方修補瑕疵，但賣方若逾期不修補，買方自得請求解除該危險狀
    態。本件系爭建物越界建築占用之土地並非屬上訴人所有，且上訴人亦自陳其無
    法修補該瑕疵甚明，則被上訴人主張依契約第十八條第一款、第十九條第一款解
    除契約，於法自屬有據。
八、復按買賣因物有瑕疵，而出賣人依民法第三百五十四條至第三百五十八條之規定
    ，應負擔保責任者，買受人得解除其契約，或請求減少其價金，為同法第三百五
    十九條前段所明定。買受人依該條解除契約，原無待於催告出賣人先行修補瑕疵
    ，其解除契約之意思表示是否發生效力，應以系爭買賣標的物是否有應由出賣人
    負擔保責任之瑕疵，以及就該項瑕疵而解除契約，是否顯失公平（同條後段規定
    ）為斷。如買受人先定相當期限通知出賣人協商解決有關物之瑕疵問題，並以出
    賣人如不於期限內出面解決，則於所附之催告條件成就時即解除契約，對於出賣
    人既無不利，自為法之所許（最高法院八十五年度台上字第四八六號判決參照）
    。又依有關瑕疵擔保之規定，原則上於危險移轉後，始有適用，但在危險移轉前
    ，買受人已發覺其物有瑕疵，倘出賣人無法提出無瑕疵物，或擔保除去該瑕疵後
    給付，則買受人亦有拒絕受領瑕疵物之權利並解除契約。而所謂顯失公平，係指
    瑕疵對於買受人所生之損害與解除對於出賣人所生之損害，有失平衡而言。茲系
    爭建物越界建築在鄰地所有人土地上之部分，其寬度自地面層至第四層均為五公
    分，且該部分乃屬系爭建物東側主要面牆而為系爭建物之重要成份之事實，有前
    開內政部土地測量局之鑑定圖在卷可稽。顯見該越界建築部分，基於整體結構因
    素，實不宜或不能拆除重建；則因此將使被上訴人面對鄰地所有人訴請拆屋還地
    之爭訟，而須拆除該越界建物部分，致滅失或減少系爭房屋之通常效用，應無疑
    義。被上訴人據此主張系爭房屋具有上開滅失或減少通常效用之重大瑕疵，於九
    十年七月二十三日催告上訴人限期補正未獲補正後，對之為解除系爭房地買賣契
    約之意思表示，要無不合。從而，被上訴人以系爭買賣契約業經其合法解除，請
    求確認上訴人持有之系爭本票債權不存在，自屬有理。至上訴人另辯稱第三人於
    建築時既未異議，自不得再異議云云，然按土地所有人建築房屋逾越疆界者，鄰
    地所有人如知其越界而不即提出異議，不得請求移去或變更其建築物，固為民法
    第七百九十六條前段之所明定。惟主張鄰地所有人知其越界而不即提出異議者，
    應就此項事實負舉證之責任（最高法院四十五年台上字第九三一號判例參照）。
    上訴人於本案中並未舉證證明該鄰地所有人於系爭建物建築時已明知越界而不異
    議，且該鄰地所有人又已於八十九年七月六日以台南金華路郵局存證信函第三六
    二號催告被上訴人於函到十日內拆屋還地，是該第三人若嗣後對被上訴人提起拆
    屋還地訴訟，則自應由被上訴人自行舉證證明鄰地所有人知其越界而不即提出異
    議，此舉證責任敗訴之風險，對被上訴人而言，顯屬將來不確定之風險，上訴人
    主張系爭建物縱使越界亦不須拆除云云，亦不足採信。
九、綜上所述，本件被上訴人主張因系爭買賣標的物有重大瑕疵而解除該契約為可採
    ，上訴人所辯均為無可取。從而，被上訴人依解除契約回復原狀之法律規定，訴
    請確認上訴人持有如附表所示之系爭本票債權不存在，為有理由，應予准許。是
    原審判決確認上訴人所持有如附表所示本票之票據債權不存在，於法並無不合。
    上訴意旨指摘原判決不當，求予廢棄改判，為無理由，應予駁回其上訴。
十、據上論結，本件上訴為無理由，依民事訴訟法第四百三十六條之一第三項、第四
    百四十九條第一項、第七十八條，判決如主文。
中　　　華　　　民　　　國　　九十一　　年　　  一　　月　　  十六  　　日
　　　　　　　　　　　　　　　　　 臺灣臺南地方法院民事第二庭
~B審判長法官　蔡　美　美
~B　　　法官　王　慧　娟
~B　　　法官　洪　碧　雀
右正本證明與原本無異。
本判決如有民事訴訟法第四百三十六條之三第二項法律原則上之重要爭點始得上訴，
並須於判決送達後二十日內向本院提出上訴狀，同時表明上訴理由；如已於本判決宣
示後送達前提起上訴者，應於判決送達後十日內補具上訴理由（均須按他造當事人之
人數附繕本）。
中　　　華　　　民　　　國　　九十一　　年　　  一　　月　　  十六  　　日
~B法院書記官　顏　惠　華
┌────────────────────────────────────────────┐
│附表：　　　　　　　　　　　　　　　　　　　　　　　　　　　　九十年度簡上第四八號      │
├─┬───────┬──────────┬───────────┬────────┬──┤
│編│  發 票 人　  │  票　面　金　額    │發　　　　票　　　　日│ 本　票　號　碼 │備考│
│號│　　　　  　　│  　（新台幣）　    │到        期        日│　　　　　　　　│　　│
├─┼───────┼──────────┼───────────┼────────┼──┤
│１│  甲○○      │四百四十二萬元      │八十七年十月二十一日　│一一九九一九    │　　│
│　│　　　　  　　│    　　　　　　    │未記載　　　　　　　　│　　　　　　　　│　　│
└─┴───────┴──────────┴───────────┴────────┴──┘
